【裁判字號】    89,上易,2077
【裁判日期】    900110
【裁判案由】    重利
【裁判全文】
臺灣高等法院高雄分院刑事判決                  八十九年度上易字第二七七號
    上  訴  人
    即  被  告  丙○○
    選任辯護人  許清連律師
                林鴻駿
右上訴人因重利案件，不服臺灣屏東地方法院八十九年度易字第一０七八號中華民國
八十九年十月十二日第一審判決（起訴案號：臺灣屏東地方法院檢察署八十八年度偵
字第七八五三號），提起上訴，本院判決如左：
     主  文
上訴駁回。
     事  實
丙○○見乙○○需款孔急、甲○○因父親罹病急救，均急需款項支應，竟基於收取重
利之概括犯意，先後於八十八年九月初起，在屏東縣屏東巿棒球路四十二號處，先後
貸予乙○○新臺幣（下同）六萬元、十萬元、十二萬元及四萬元，月息百分之四十五
，計向乙○○收取達約二十萬元之重利，乙○○並依次簽發上開數額二倍面額之本票
四張，以供擔保，嗣乙○○因利息負擔沈重，經與丙○○協議停止利息支付，乙○○
乃另交付其所簽發金額分別為十萬、十一萬、十一萬元之支票三張，換回先前交付之
四張本票。復於八十八年十月間，同在屏東縣屏東巿棒球路四十二號處，經由乙○○
之介紹貸予甲○○十萬元，月息同為百分之四十五，於交付款項時，預扣一萬元之利
息，實拿九萬元，甲○○並簽發金額二十萬元之本票一張擔保，之後丙○○並取得甲○○陸續交付之二期利息，合計收取三萬元之重利。嗣甲○○亦感利息負擔沈重，經
透過乙○○與丙○○協議停止利息支付，丙○○應允後乃親自攜上開本票至甲○○住
處，由甲○○另交付經其背書之以李丙賜為發票人、金額為十萬元之支票一紙，換回
先前交付之本票。嗣於八十八年十一月三十日，經警據報依法搜索屏東巿四維路七十
二巷二號丙○○住處而查獲，並扣得前揭乙○○簽發之支票三張、李丙賜簽發之支票
一張。案經屏東縣警察局移請臺灣屏東地方法院檢察署檢察官偵查起訴。
     理  由
一、訊據被告矢口否認重利犯行，辯稱：伊與乙○○間之金錢往來，僅此四十二萬元
    一筆，未收取任何利息，本件係乙○○為賴債，遂誣陷伊收取重利，且伊不認識
    甲○○，乙○○另外將十萬元轉借予甲○○，伊毫不知情云云。惟查：
(一)、前揭事實，迭據證人甲○○於警偵訊及原審審理中及證人乙○○於警訊時指述被
    告前揭犯行甚詳；證人乙○○指稱其借貸總數為三十二萬元，復核與扣押之其所
    簽發之前揭支票三張面額合計之數額相符，而就利息之計算、借款需簽發雙倍金
    額本票擔保等情，又與甲○○所供者一致，證人等所證陳內容顯非憑空杜撰。證
    人乙○○嗣固於偵查及原審時均附和被告所辯，翻異前詞改稱：伊向被告借款，
    未計利息云云，然就何以前後供述歧異之緣由，非但無法為合理說明，矧被告果
    無息將款項借予乙○○，顯見渠等間情誼深厚，乙○○豈會恩將仇報，任意指謫
    被告收取重利，其翻異之詞顯與情理有悖，是其嗣後所為對被告有利之供述，應
    係事後迴護之詞，要無可採。
(二)、另證人乙○○警訊中證稱：伊本人向被告借款三十二萬元，朋友甲○○向伊借錢
    ，伊乃轉介紹甲○○與被告認識，之後即由甲○○自己與被告接洽等意旨，與甲○○所證述：其本人向被告借錢，丙○○親自到伊家中收取利息，共繳了二期利
    息，共二萬元等，因急迫需用錢，透過乙○○向被告借錢，乙○○從中並未領取
    仲介費，警方扣案之十萬元支票一張係伊簽發當面交給被告等顯示甲○○借錢係
    由甲○○本人與被告接洽之情節，核相符合，參酌本件扣押之前揭以李丙賜為發
    票人、金額為十萬元之支票一紙，其後有甲○○之背書，證人甲○○向被告借款
    十萬元係獨立於乙○○個人與被告間借款之外甚明。被告上開所辯稱僅一次借款
    四十二萬元，嗣並由乙○○交付四張支票（即扣案之四張）供抵押等語，嗣證人
    乙○○於偵查中亦改稱：伊八十八年十一月間，向被告借四十二萬元，其中十萬
    元係甲○○借的等語及證人甲○○亦改稱：錢是乙○○轉交給伊，透過乙○○，
    以支票換回本票，僅被先扣一萬元利息等語，均附和被告未直接貸款予甲○○之
    辯詞；然證人乙○○本人借款情節，已於警訊中證稱其所簽發交予被告之本票四
    紙，金額合計六十四萬元，係實際借款之一倍，換言之，其意實際借款金額為三
    十二萬元，嗣因付不出利息，經協議後，乙○○方另開三張支票（經警扣案，金
    額共三十二萬元），原四張本票日期均不同，每張本票，每隔一週，收取一次利
    息等語甚詳，其嗣後改稱借款四十二萬元，卻對何以僅簽發三十二萬元支票一節
    ，無以合理解釋，嗣後於原審中又改稱「欠被告三十二萬元：：警訊中本金部分
    之陳述實在」，卻又稱「借錢之所以開四張本票，與本事件是不同筆的（六十四
    萬元）借錢」、隨即又改稱「其初係向被告告貸六十四萬元，部分清償後賸三十
    二萬元，遂另簽發前揭金額合計三十二萬元之支票三紙換回本票」云云（以上均
    見原審八十九年八月二十四日審理筆錄），查其上開言詞閃爍不定，復相衝突，
    已難信屬實，且乙○○就與被告間之借貸細節，亦核與被告所辯之僅此一筆四十
    二萬元之借款者相左，足見被告之以乙○○私下轉借十萬元予甲○○云云置辯，
    要為臨訟飾詞，亦無足採。
(三)、本件被告所收取之利息為月利率百分之四十五，換算為週年利率達百分之五百四
    十，非唯遠逾法定最高有請求權之週年利率百分之二十，參酌民營當舖業者，經
    主管機關會同財政部等有關機關及該同業公會，依照當地銀行業擔保放款通行利
    率、參酌物價指數、當地經濟情況及公營當舖利率議定之月息利率尚僅定為百分
    之九而已，縱考量本件告貸之乙○○、甲○○無實物擔保一節，被告收取之前揭
    利息，亦顯已特殊超額。甲○○因父親住院，急需款項支應醫療費用；乙○○雖
    未言明貸款用途，惟亦陳明確係急需用錢，又衡諸倘無緊急迫切之事，要無出此
    給付高額利息借貸之下策之常情，足認乙○○、甲○○借款之時，確有急迫之情
    事，而被告乃利用機會，對特定之乙○○、甲○○故為貸與，亦甚明確。此外，
    並有乙○○簽發之支票三張、李丙賜簽發之支票一張扣案可稽，另因乙○○曲意
    迴護被告，就交付予被告利息之確實數額拒不吐實，然參酌其於警訊時供稱係約
    二十萬元，經以其借貸本金、期間及利率等核算，尚無不合，無礙本件事實之認
    定，事證明確。
三、核被告所為，係犯刑法第三百四十四條之重利罪。被告先後多次犯行，時間緊接
    ，犯罪構成要件相同，顯係基於概括犯意為之，應依連續犯之規定論以一罪，並
    加重其刑。被告犯罪事證已明，原審法院乃依據刑法第五十六條、第三百四十四
    條、第四十一條，罰金罰鍰提高標準條例第一條前段、第二條之規定，並審酌被
    告素行尚可，所犯本件重利罪，本質上乃出於相對人不等程度之自主行為，手段
    平和，無暴力討債情事，且其貸放之金額暨收取之利息非鉅，人數無多，期間不
    長，惟設詞狡賴犯行，未見絲毫之悔意，犯後態度惡劣等一切情狀，量處有期徒
    刑六月，並諭知以三百元折算一日之易科罰金折算標，又敘明本件查扣之以乙○○為發票人、金額分別為十萬、十一萬、十一萬元之支票三張及以李丙賜為發票
    人、金額為十萬元之支票一張，為乙○○、甲○○分別持以交付被告供作借款擔
    保之用者，雖屬被告因犯罪所得之物，然於乙○○、甲○○清償欠款時，乙○○
    、甲○○仍得依法請求返還，其所有權並不屬於被告，是不予宣告沒收等情，認
    事用法均無不合，量刑亦稱允妥，被告上訴意旨否認犯罪並無理由，應予駁回。
據上論斷，應依刑事訴訟法第三百六十八條，判決如主文。
本案經檢察官林炎昇到庭執行職務。
中    華    民    國      九十      年       一       月     十     日
                              臺灣高等法院高雄分院刑事第八庭
                                  審判長法官  郭雅美
                                        法官  莊飛宗
                                        法官  洪兆隆
右正本證明與原本無異。
不得上訴。
                                      書記官  葉淑華
中    華    民    國      九十      年       一       月    十五    日
附錄本案論罪科刑法條
刑法第三百四十四條
乘他人急迫、輕率或無經驗貸以金錢或其他物品，而取得與原本顯不相當之重利者，
處一年以下有期徒刑、拘役或科或併科一千元以下罰金。
                                                                       Ｊ


司法院資訊處製作；財團法人民間司法改革基金會備份。
